最　高　行　政　法　院　判　決　　　　　　　　　九十一年度判字第一八四八號
　　上　訴　人　乙○○
　　　　　　　　丁○○
　　　　　　　　丙○○
　　右共同
　　訴訟代理人　戊○○
　　被 上訴 人　財政部證券暨期貨管理委員會
　　代　表　人　甲○○
右當事人間因證券交易法事件，上訴人不服中華民國九十年四月十二日臺北高等行政
法院八十九年度訴字第一二一四號判決，提起上訴。本院判決如左：
　　主  文
上訴駁回。
上訴審訴訟費用由上訴人負擔。
　　理  由
本件上訴人主張：本件被上訴人以上訴人等與優鑫實業股份有限公司、優美椅業股份
有限公司、前展科技股份有限公司、優勝國際投資股份有限公司、領先國際投資股份
有限公司及威鋒國際投資股份有限公司（以下各稱優鑫、優美椅業、前展、優勝、領
先、威鋒公司，合稱關係公司）係證券交易法第四十三條之一第一項之共同取得人。
上訴人與優鑫、優美椅業、前展及優勝公司於民國八十六年三月二十五日共同取得優
美股份有限公司（下稱優美公司）已發行股份總額超過百分之十之股份；另領先及威
鋒公司自八十六年九月二十三日及同年十月十七日分別為新增之共同取得人。上開共
同取得人嗣後於八十七年三月十一日起至同年四月二十一日止增加持股共計八、一七
四、一二六股，，未依規定於所持股份變動後即向被上訴人申報，且其累計增減變動
超過已發行股份總額百分之一時亦未立即公告並申報，違反證券交易法第四十三條之
一第一項規定，依同法第一百七十八條第一項第一款及第一百七十九條規定，於八十
九年一月十一日以（八九）台財證（三）第○○一一四號處分書處上訴人等罰鍰八萬
元（折合新台幣二十四萬元）。惟證券交易法未授權主管機關就該法第四十三條之一
第一項所定「任何人單獨或與他人共同取得股份」之構成要件得以命令為補充規定，
被上訴人竟於所訂頒之證券交易法第四十三條之一第一項取得股份申報事項要點（下
稱申報要點），擅自定義其構成要件，擴大法律授權範圍，而認定上訴人及關係公司
已構成證券交易法第四十三條之一第一項所定之共同取得人，並據以科處罰鍰，難謂
於法無違。又上訴人縱違反證券交易法第四十三條之一第一項前段及後段規定，應分
別科處罰鍰，惟有關違反後段規定者，由於係基於同一意思所發動，應僅能科處一次
罰鍰。且證券交易法第一百七十八條並無連續處罰規定，被上訴人擅就上訴人持有優
美公司股份超過百分之十暨後續每次持股變動達百分之一之行為，在未有任何通知改
善之情況下，連續處以三十二次罰鍰，違反法律保留原則及比例原則，為此訴請撤銷
訴願決定及原處分等語。
被上訴人則以：其係證券交易法所稱主管機關，依該法第四十三條之一第一項之規定
「主管機關所規定應行申報事項」，訂定申報要點發布實施，就證券交易法第四十三
條之一第一項之「取得股份」、「共同取得人」、「取得方式」等，予以明白規定其
定義及其適用範圍，以闡釋該規定之涵義，核其性質屬補充性解釋規定，為執行該條
項規定所必要，且未牴觸或逾越該法規定，應無不可。本件上訴人乙○○係優鑫公司
及優美公司董事長，其子林偉修、丁○○及丙○○擔任優鑫公司董事。優美椅業公司
係優鑫公司持股百分之四九‧四三之被投資公司，並由乙○○擔任董事長，其子丁○
○擔任董事。前展公司係優鑫公司持股百分之八六‧七之被投資公司，乙○○為唯一
監察人，並由其子林偉修、丁○○、丙○○擔任董事。優勝公司係優美公司持股百分
之九九．九之被投資公司，並由林偉修擔任董事長，丙○○擔任董事。領先公司係優
美公司持股百分之九八．八之被投資公司，並由丙○○擔任唯一監察人。威鋒公司係
優美公司持股百分之九八．八之被投資公司，並由林偉修擔任董事及由丁○○擔任唯
一監察人。丁○○為優勝公司、領先公司及威鋒公司決定買賣優美股票時機者。丁○
○及丙○○於八十五年八月至八十八年六月間之成交委託買賣明細表查得，渠等委託
證券商買賣優美股票之行為，有多日委託時間相近、委託價格相同、委託數量相似及
委託書編號連續等之情形，明顯有意思聯絡之情事。又證券交易法並未訂有如刑法總
則有關牽連犯或連續犯之規定，故取得人違反任一作為義務時均應按次分別科處行政
罰鍰等語，資為抗辯。
原審斟酌全辯論意旨及調查證據結果，以：按「任何人單獨或與其他人共同取得任一
公開發行公司已發行股份總額超過百分之十之股份者，應於取得後十日內，向主管機
關申報其取得股份之目的、資金來源及主管機關所規定應行申報之事項；申報事項如
有變動時，並隨時補正之。」、「有左列情事之一者，處二萬元以上十萬元以下罰鍰
：一、違反．．．第四十三條之一第一項．．．之規定者。」及「法人違反本法之規
定者，依本章各條之規定處罰其行為之負責人。」分別為證券交易法第四十三條之一
第一項、第一百七十八條第一項第一款及第一百七十九條所明定。又「任何人單獨或
與其他人共同取得任一公開發行公司已發行股份總額超過百分之十之股份時，單獨或
共同取得人均應於取得後十日內依本要點之規定向證券暨期貨管理委員會申報。」、
「本要點所稱任何人取得公開發行公司已發行股份，其取得股份包括其配偶、未成年
子女及利用他人名義持有者」、「本要點所稱二親等以內親屬持有表決權股份合計超
過三分之一之公司或擔任過半數董事、監察人或董事長、總經理之公司取得股份者。
．．．」、「前二項規定於本人為法人時，其負責人或有代表權之人亦適用之。」及
「所申報事項如有變動，應依左列規定辦理：(一)、所持有股份數額增、減應即向本會
申報，持股增、減數量達該公開發行公司已發行股份總額百分之一時應即公告，並檢
附公告報紙向本會申報；上開申報及公告義務應繼續至單獨或共同取得股份低於該公
司已發行股份百分之十之股份為止。(二)、其他申報事項如有變動，應於事實發生之日
起二日內公告並檢附公告報紙向本會申報。」分別為證券交易法第四十三條之一第一
項取得股份申報要點（下稱申報事項要點）第一點、第二點、第三點、第四點及第七
點所規定。申報事項要點係被上訴人依證券交易法第四十三條之一第一項之立法意旨
，期使公開發行公司股權發生重大變化時，其資訊能即時且充分公開，使證券主管機
關及一般投資人能瞭解公司股權大量異動的情況、未來公司經營權可能發生之變化及
經營決策是否連帶發生重大改變，在證券交易法第四十三條之一第一項未對共同取得
作定義性規定之前提下，為期於執行該法之行政行為時具有明確性、可預見性及法律
秩序安定性，並自我約束違反該規定被上訴人處分權之行使，以落實股權重大異動之
管理，而依據該法第四十三條之一第一項之規定─主管機關所規定應行申報事項所訂
定發布實施。如不違反證券交易法第四十三條之一第一項之規範目的，自得適用之。
而證券交易法第四十三條之一第一項規定之共同取得，應包括基於一定之法律關係、
或共同之意思聯絡，或共同集資（包括分別共有或公同共有）而所有者而言，始符立
法意旨。因此，申報事項要點第三（一）規定，應不違反證券交易法第四十三條之一
第一項之規範目的，自得適用之。本件依被上訴人調閱公司變更登記事項卡調查結果
：乙○○係優鑫公司及優美公司董事長，其子林偉修、丁○○及丙○○擔任優鑫公司
董事；優美椅業公司係優鑫公司持股百分之四九．四三之被投資公司，並由乙○○擔
任董事長，其子丁○○擔任董事；前展公司係優鑫公司持股百分之八六．七之被投資
公司，乙○○為唯一監察人，並由其子林偉修、丁○○、丙○○擔任董事；優勝公司
係優美公司持股百分之九九．九之被投資公司，並由林偉修擔任董事長，丙○○擔任
董事；領先公司係優美公司持股百分之九八．八之被投資公司，並由丙○○擔任唯一
監察人；威鋒公司係優美公司持股百分之九八．八之被投資公司，並由林偉修擔任董
事及由丁○○擔任唯一監察人。且依據優美公司所提母公司及子公司短期投資內控及
內稽作業流程說明書，擔任優勝公司、領先公司及威鋒公司經理之丁○○，為實際操
作人員，決定買賣優美股票時機者。由上開優美公司嚴密控管股票買賣等流程可知，
上訴人等與優鑫公司、優美椅業公司、前展公司、優勝公司、領先公司及威鋒公司間
，縱未共同集資，亦有共同意思聯絡，自不待言。再由丁○○及丙○○於八十五年八
月至八十八年六月間之成交委託買賣明細表查得，渠等委託證券商買賣優美股票之行
為，有多日委託時間相近、委託價格相同、委託數量相似及委託書編號連續等之情形
，上訴人等違規之事實堪以認定。從而上訴人等未依申報事項要點規定於所持股份變
動後即向被上訴人申報，且累計增減變動超過已發行股份總額百分之一，亦未依申報
事項要點規定於所持股份變動後二日內向被上訴人申報並公告，被上訴人以上開情事
違反證券交易法第四十三條之一第一項規定，遂依同法第一百七十八條第一項第一款
及第一百七十九條規定，裁處原告等罰鍰八萬元，並無違誤，訴願決定予以維持，亦
無不合，均應予維持。另證券交易法第四十三條之一對於所謂共同取得人，既無類似
同法第二十二條之二第三項、第二十五條第三項、第一百五十七條之一第一項等將配
偶、未成年子女及利用他人名義而持有股票者包括再內之明文規定，則申報事項要點
第三（二）即不應予以擴張解釋。被上訴人以上訴人與關係公司負責人間有申報事項
要點第三（二）點所規定之上開關係為由，認係共同取得，將八十七年三月十一日至
同年四月二十一日累計持有股份予以合併計算，認已超過百分之一，於法雖有未合，
惟上訴人等與上開公司有意思聯絡之共同取得關係，前已詳述，結果並無不同，原處
分及訴願決定關於此部分之適用，容有不當，仍應予維持。再者，證券交易法第四十
三條之一之立法意旨，係使股權重大異動之資訊能「即時」且充分揭露，以作為投資
人投資決策之參考。而證券交易法第四十三條之一第一項前後段之規定，係屬取得人
不同之作為義務；亦即申報事項要點第一點規定任何人單獨或與其他人共同取得任一
公開發行公司已發行股份總額超過百分之十之股份者，應於取得後十日內依申報事項
要點之規定向被上訴人申報，即屬取得人依證券交易法第四十三條之一第一項前段規
定之作為義務；又申報事項要點第七（一）規定所持股份數額增減數量達該公開發行
公司已發行股份總額百分之一時，應於事實發生之日起二日內公告並檢附公告報紙向
被上訴人申報，即屬取得人依證券交易法第四十三條之一第一項後段規定之作為義務
；如此方足以貫徹該規定之立法意旨及規範精神，且證券交易法中並未訂有如刑法總
則之規定，予以從一重處斷或以一罪論，故取得人違反任一作為義務時，均應按其個
別違反之行為，分別裁處行政罰鍰，且無須事先通知改善始得處罰。證券交易法第一
百七十八條第一項之規定，核與同條第二項連續處罰之性質不同，無待另於該條第二
項重為規定。上訴人等主張該條第二項僅限第一項第二款至第四款所定情事，始有連
續處罰之制裁，且被上訴人於執行該連續處罰前，未責令限期辦理；即按次連續處罰
，顯不符依法行政之原理，悖離法律保留原則云云，不足採取。另任何人單獨或與他
人共同取得任一公開發行公司百分之十股份及其後之持股變動情形均未向被上訴人申
報者，若僅以其違反證券交易法第四十三條之一第一項前段規定處罰，而未以違反後
段之規定予以處罰，相較於已依該條項前段規定向被上訴人申報，而就其後持股異動
未向被上訴人申報，而以違反後段之規定予以按次處罰者（持股增減變動累計達百分
之一未申報者，即處罰一次），將導致處罰輕重不公，無異鼓勵取得人自始即不申報
之情形發生，如此將違反公平原則及證券交易法第四十三條之一規定之立法意旨。參
以被上訴人於八十七年十月三十一日修正發布之申報事項要點中，特增列第九點當取
得人違反任一作為義務時，即應分別科處行政罰鍰，即明白宣示前述意旨。上訴人所
指原處分處罰過當，悖離比例原則云云，亦不足採等為其判斷之基礎，並說明證據取
捨即上訴人其餘主張不足採之理由，而駁回上訴人之訴。
本院查：申報要點三（二）係就申報義務主體所取得之股份範圍加以規範，由於本人
與其配偶、未成年子女及二親等以內親屬之間，關係密切，除非有特別情事，依經驗
法則，渠等所主導或控制之公司會與本人擔任董事長之公司取得同一家公開發行公司
之股票，合計超過其已發行股份總額百分之十，應非巧合，堪認係有意之安排。而是
否有特殊情事，舉證責任在行為人，不在主管機關，故主官機關在無反證之情況下，
依申報要點所揭示之親屬關係，就渠等所主導或控制之公司所取得之股份，解為具有
意思聯絡或利用關係而算入共同取得之股份，並無違經驗法則，於此範因內上開要點
未違反證券交易法第四十三條之一第一項之立法意旨，得予適用。原判決認係擴張法
條之解釋，不得適用，固有未當，惟本件上訴人與關係公司有前述關係及意思聯絡，
依申報要點第三（一）（二）規定，應屬共同取得人，原判決結論並無不同，仍應予
維持。上訴人所提原審法院八十九年度訴字第二五三號判決所持不同見解，並無拘束
本院之效力，該判決亦經本院九十年度判字第二四六二號判決廢棄在案。又原判決認
定上訴人與關係公司間有意思聯絡，已敘明其理由及所憑認定之證據，並非出於臆測
，尚無上訴人所稱判決不備理由及牴觸本院六十一年判字第七一號判例意旨之違法。
次查，依原處分卷附優美集團投資人買賣明細統計表顯示，上訴人與優美椅業公司、
優鑫公司、前展公司及優勝公司於八十五年五月十八日至八十六年三月二十五日購買
優美公司股票，合計持有股票數均未低於百分之十，原處分認八十六年三月二十五日
上訴人與上開公司始共同取得優美公司已發行股份總額超過百分之十之股份，縱有不
符，然不論上訴人是否於八十五年五月十八日以前，即與上開公司共同取得超過百分
之十之優美公司股票，惟其等於八十六年三月二十五日前已取得超過百之十股票則無
疑問，是此後股票變動，依規定其持股增、減數量達該公司已發行股份總額百分之一
時應即公告並申報。本件係因上訴人與關係公司等共同取得人於八十七年三月二十一
日起至同年四月二十一日止增加持股，未依規定於所持股份變動後即同被上訴人申報
，且其累計增減變動超過已發行股份總額百分之一時亦未立即公告並申報，而為處罰
，尚不因上訴人等共同取得人何時取得超過百分之十期日認定之不同而異。被上訴人
未於上訴人與關係公司等共同取得超過百分之十之優美公司股票而未申報時，即予處
罰，僅係有否怠於執行之行政責任問題，尚難據此認被上訴人同意上訴人與關係公司
非共同取得人而主張有信賴保護原則之適用。上訴人主張八十六年五月十八日以前即
已取得超過百分之十股票，不負證券交易法第四十三條之第一項之申報及後取補正程
序義務云云，殊無可取。再者，證券交易法第四十三條之一第一項後段規定「申報事
項如有變動時，並隨時補正之。」故每一變動共同取得人即負一申報義務，如違反各
申報義務，應按次分別處罰，此與憲法第二十三條規定或比例原則無違，亦與本院二
十四年判字第七十一號及四十五年判字第四號判例所指情形不同，無從援用。至行政
秩序罰法草案第二十四條之連續行為之處罰規定，尚未經立法公佈施行，亦尚無適用
餘地。另被上訴人依證券交易法第四十三條之一第一項規定：「主管機關所規定應行
申報事項」，訂定申報要點發布實施，並就該條項所定之「取得股份」、「共同取得
人」、「取得方式」等，予以明白規定其定義及其適用範圍，以闡釋該規定之涵義，
使取得人知悉在何種情形屬共同取得人應行申報。核其性質屬主管機關基於職權，為
執行證券交易法第四十三條之一第一項規定之必要而為之補充性解釋規定，未增加共
同取得人之義務，自無違反憲法第二十三條規定或法律保留原則、法律明確性原則，
亦與司法院釋字第三四五、五二二號解釋意旨無何牴觸。上訴人主張申報要點第二、
三、四點等規定，違反證券交易法第四十三條之一第一項之授權乙節，亦非可採。其
並執詞指摘原判決不當，聲明廢棄，為無理由，應予駁回。
據上論結，本件上訴為無理由，爰依行政訴訟法第二百五十五條第一項、第九十八條
第三項前段，判決如主文。
中　　華　　民　　國　　九十一　　　年　　　十　　　　月　　　十七　　　日
                    最 高 行 政 法 院  第 五 庭
                                審 判 長 法  官　　　徐　樹　海
                                         法  官      吳  錦  龍
                                         法  官　　　廖  宏  明
                                         法  官　　　鄭　淑　貞
                                         法  官　　　林　家　惠
右  正  本  證  明  與  原  本  無  異
　　　　　　　　　　　　　　　　　　　　 法院書記官　陳　盛　信
中　　華　　民　　國　　九十一　　　年　　　十　　　　月　　　十七　　　日
